【裁判字號】    98,上,879
【裁判日期】    990511
【裁判案由】    損害賠償
【裁判全文】
臺灣高等法院民事判決                   98年度上字第879號
上  訴  人  丁○○
訴訟代理人  魏錦芳律師
被  上訴人  戊○○○
            庚○○
共      同
訴訟代理人  己○○
上列當事人間損害賠償事件，上訴人對於中華民國98年 7月31日
臺灣板橋地方法院98年度訴字第1407號第一審判決提起上訴，並
為訴之追加，本院於民國99年 4月27日言詞辯論終結，判決如下
：
    主      文
上訴及追加之訴均駁回。
第二審及追加之訴訴訟費用由上訴人負擔。
    事實及理由
一、按在第二審為訴之變更或追加，非經他造同意不得為之；但
    請求之基礎事實同一者，不在此限，民事訴訟法第446條第1
    項、第255條第 1項第2款定有明文。所謂請求之基礎事實同
    一，係指變更或追加之訴與原訴之主要爭點有其共同性，各
    請求利益之主張在社會生活上可認為同一或關連，而就原請
    求之訴訟及證據資料，於審理繼續進行在相當程度範圍內具
    有同一性或一體性，得期待於後請求之審理予以利用，俾先
    後兩請求在同一程序得加以解決，避免重複審理，進而為統
    一解決紛爭者，即屬之。本件上訴人原依民法第 179條規定
    之不當得利法律關係而為請求，於本院審理中，於同一聲明
    下，追加依民法第 541條規定而為請求，核屬訴訟標的法律
    關係之追加，查上訴人追加之訴與原訴，均係本於被上訴人
    庚○○出售上訴人所有房地之事實，足見兩訴之爭點有其共
    同性，請求利益之主張在社會生活上可認為同一，且原訴主
    張之事實及證據資料均得為追加之訴所援用，得於本訴中統
    一解決紛爭，以避免上訴人於原訴敗訴後再行起訴，造成重
    複審理，故應認為兩訴之基礎事實同一，按諸上開說明，應
    許上訴人為訴之追加，合先敘明。
二、上訴人主張：被上訴人夫妻為上訴人之二兄、嫂，渠等趁上
    訴人將臺北縣板橋市○○路7號1樓房地出售予被上訴人戊○
    ○○及訴外人即上訴人之六兄丙○○之便，將上訴人寄放丙
    ○○處同址2樓房屋及其基地即坐落臺北縣板橋市○○段773
    地號土地(下稱系爭房地)之所有權狀、印鑑證明、身分戶籍
    資料等文件取走，在未經上訴人授權或委託下，由庚○○於
    民國85年6月1日以上訴人名義與訴外人甲○○簽訂房地產買
    賣契約書（下稱系爭買賣契約），以新臺幣(下同) 510萬元
    將系爭房地出售並移轉所有權登記予甲○○，扣除代償銀行
    貸款後，庚○○於上開簽約當日向甲○○收取價金75萬元，
    其後由戊○○○先後於同月29及同年 7月17日向甲○○收取
    價金各65萬元，合計 130萬元，上訴人已無法請求甲○○返
    還系爭房地，被上訴人顯屬無法律上之原因而受有利益，致
    上訴人受有損害，爰依民法第 179條規定，求為判決被上訴
    人應返還上開價金，及自起訴狀繕本送達翌日起至清償日止
    ，按年息5%計算之利息。原審為上訴人敗訴之判決，上訴人
    不服提起上訴，並以同一聲明，主張設若兩造間有委任關係
    ，追加備位訴訟標的依民法第 541條規定而為請求。上訴聲
    明：(一)原判決廢棄；(二)戊○○○、庚○○應分別給付上訴人
    130萬元、75萬元（上訴人於原審係請求被上訴人應給付205
    萬元，嗣於本院更正如上），及均自起訴狀繕本送達翌日起
    至清償日止，按年息5%計算之利息；(三)願供擔保，請准宣告
    假執行。
三、被上訴人則以：上訴人積欠被上訴人債務未還，故將系爭房
    地出售予被上訴人抵償債務，上訴人與庚○○為親兄弟，為
    節稅故未辦理過戶，直接由被上訴人逕為處分，此由其出具
    之公證授權書及印鑑證明，可證處分之過程上訴人均知悉且
    同意，並非無權處分，無不當得利之可言。又上訴人於另案
    主張被上訴人向其購買系爭房地，出售後未依約給付半數利
    潤予上訴人，於本案先則主張被上訴人盜賣系爭房地，嗣改
    稱被上訴人無權處分系爭房地，又先稱其出國遂將所有權、
    印章及印鑑證明等物交與丙○○保管，證人丙○○亦附和其
    詞，繼而改稱係在桃園縣復興鄉經營休閒遊樂區云云，其前
    後說詞反覆且矛盾，顯無足採等語，資為抗辯。於本院答辯
    聲明：上訴駁回。
四、查上訴人主張系爭房地原為其所有，庚○○於85年6月1日以
    上訴人名義，以 510萬元將之出售並移轉所有權登記予甲○
    ○，扣除代償銀行貸款後，庚○○於上開簽約當日向甲○○
    收取價金75萬元，其後由戊○○○先後於同月29及同年 7月
    17日向甲○○收取價金各65萬元，合計 130萬元等事實，為
    被上訴人所不爭執，並有房地產買賣契約書、所有權狀（原
    審卷第14至25頁）、臺北縣板橋地政事務所民眾閱覽異動索
    引（原審卷第55頁）在卷可稽，復經證人甲○○證述無訛（
    本院卷第156頁反面)，應堪信為真。
五、上訴人主張被上訴人無權處分系爭房地，受有獲取價金之利
    益，而致其受有損害，應依不當得利法律關係返還所受領之
    價金，如認被上訴人係受其委任而出售系爭房地，被上訴人
    亦應依委任法律關係交付所受領之價金等情，惟為被上訴人
    所否認，並以前開情詞置辯。經查：
  (一)上訴人主張庚○○無權處分系爭房地，無非以：系爭買賣契
    約係蓋用庚○○之印文，而非上訴人之印文，立契約人欄記
    載庚○○兼連帶保證人並由其簽名蓋章，並由庚○○簽署上
    訴人之姓名，上訴人當時在桃園縣復興鄉經營休閒山莊，並
    非無法委任，被上訴人係向丙○○取走上訴人所寄放之權狀
    、印鑑證明等過戶文件云云為其論據。惟查：
  1.上訴人於另案在臺灣板橋地方法院檢察署（下稱板橋地檢署
    ）對被上訴人提出詐欺、背信及侵占等告訴時主張，被上訴
    人以自住為由向上訴人購買當時尚未建築完成之系爭房地，
    因上訴人已繳款20餘萬元，約定被上訴人應給付上訴人已繳
    款項及按年息 18%計算之二年利息，其後分期款項由被上訴
    人繳納，如出售被上訴人應給付上訴人一半利潤等語，有該
    署96年度偵字第23723號檢察官不起訴處分書在卷可查(原審
    卷第26至27頁），並經本院調閱該署96年度他字第5752號案
    卷核對無訛，上訴人於該案之告訴狀及檢察事務官詢問時亦
    為相同之陳述(該案案卷第3、5、6頁），並於檢察官訊問時
    陳稱被上訴人已給付20餘萬元，但未給付利息等語（該案案
    卷第16頁），證人丙○○於該案亦證稱被上訴人有向上訴人
    購買系爭房地，上訴人原欠被上訴人錢，其後與戊○○○合
    購系爭房地同址1樓，因1樓較貴，扣除後，變成被上訴人欠
    上訴人錢，但已經還了，因為未算利息，上訴人不高興，當
    時協調如果被上訴人不自住，賣予他人有賺，分一半予上訴
    人，但上訴人賣出未分錢予上訴人，上訴人才告被上訴人等
    語（該案案卷第55頁），又上訴人於原法院另案96年度家護
    字第102 6號通常保護令事件審理中亦為相同之陳述(該案案
    卷第18頁），亦經本院調閱該案案卷核對無誤。由上訴人於
    上開刑事案件、通常保護令事件中所述，及證人丙○○於偵
    查中之證述，可知被上訴人當時確有向上訴人購買系爭房地
    ，則上訴人於本件起訴時主張庚○○盜賣或本院審理中所主
    張之無權處分云云，是否屬實，已非無疑，況其本人於本院
    審理中又稱庚○○向其表示欲買系爭房地自住，其表示要自
    住可以，如果出售，賺的部分一人一半等語（本院卷第 137
    頁反面），其於本件陳述前後反覆不一，益證其所主張盜賣
    或無權處分云云，並不可採。
  2.證人丙○○雖於本院審理中證稱上訴人當時出國，把1、2樓
    (即系爭房地)權狀、印章、同意書等物放在一個牛皮紙袋，
    放在我那裡，庚○○要去辦過戶，我就整包拿給庚○○去辦
    ，不知上訴人有無欠庚○○錢， 2樓有無買賣不知情，未在
    板橋地檢署證稱庚○○向上訴人購買 2樓云云，經本院提示
    板橋地檢署96年度他字第5752號案卷後，先稱其記得當時未
    提及 2樓，庚○○當時有說上訴人欠他錢，但沒說欠多少云
    云，嗣又稱庚○○當時向其稱上訴人欠他錢，他要買 2樓，
    我們先合夥買 1樓，算一算買1樓的錢都不夠，哪有錢再買2
    樓， 2樓的部分沒有參與，是庚○○這樣跟我講云云（本院
    卷第134頁正面至136頁正面）。其中丙○○證稱上訴人當時
    出國云云，與上訴人在上開檢察官偵查中所述相同，嗣經本
    院調閱上訴人之入出境紀錄，其於84年11月25日入境後至迄
    86 年9月27日始再出境，有法務部入出境資訊連結作業查詢
    結果在卷可憑（本院卷第167、172、173、201頁），亦即上
    訴人於系爭房地出售時，並未出國，而經本院提示後上訴人
    即改稱在桃園縣復興鄉經營休閒山莊，可見丙○○證稱上訴
    人於移轉系爭房地時出國一節，並不可採，而其證述內容前
    後不符，或稱不記得，或未參與，或聽庚○○所述云云，顯
    係避重就輕，其又證述目前與被上訴人間有金錢糾紛等語（
    本院卷第136頁正面)，足見其於本院所證內容，並不足取。
  3.系爭房地係上訴人向訴外人德展建設股份有限公司所購買，
    於85年 6月14日移轉登記，有建物所有權狀在卷可按（原審
    卷第29頁），觀其移轉登記文件上之上訴人印文與其後移轉
    登記予甲○○之印文皆相同，亦與85年7月1日辦理公證時所
    檢附之印鑑證明及蓋用之印文相同，有上開二次移轉登記之
    文件在卷足稽（板橋地檢96年度他字第5752號卷第33至49頁
    )，並經本院調閱原法院85年公(二)字第24542號公證案卷核對
    無訛，上訴人亦不爭執上開文件之印文相同且為真正。本件
    之辦理移轉登記之印文既為真正，雖由他人代為立據，除有
    確切反證外，自應推定為本人授權行為（最高法院37年上字
    第8816號判例意旨參照），又按諸舉證責任分配原則，既已
    推定上訴人有授權使用，上訴人否認之，自應由其舉證證明
    之。本件如前所述，被上訴人曾向上訴人購買系爭房地，因
    此縱認庚○○曾向丙○○拿取上訴人之所寄放之土地及建物
    所權狀、印章、印鑑證明等文件，亦不足以證明庚○○未經
    上訴人同意，使用其印章、印鑑證明及所有權狀，以辦理所
    有權移轉登記事宜。又上訴人另主張系爭房地辦理所有權移
    轉登記所需之上訴人戶籍資料及印鑑證明，係援用同址 1樓
    辦理過戶之資料云云，並舉證人即代書乙○○之證詞為證。
    然查，乙○○雖證稱本件申請登記所檢附資料，係以登記申
    請書所載為準，如經公證，即不需印鑑證明等語（本院卷第
    137頁正面)，惟並未證稱系爭房地辦理移轉所有權登記資料
    及印鑑證明係援用同址1樓之過戶資料，且系爭房地係85年7
    月20日向臺北縣板橋地政事務所申請辦理所有權移轉登記，
    收件號為548690，而同址1樓係85年8月12日向同一地政事務
    所申請辦理所有權移轉登記，收件號為605650，有土地登記
    申請書在卷可考（本院卷第25、34頁），顯然系爭房地申請
    所有權移轉登記在同址 1樓之前，其所需之戶籍資料，不可
    能援用同址 1樓之文件。再參以本件系爭房地係於85年6月1
    日出售予甲○○，同年 7月22日完成移轉登記，迄96年兩造
    發生嫌隙後始為爭執，其間歷10年餘，並無證據顯示上訴人
    曾向被上訴人為任何請求等情。足見被上訴人使用上訴人之
    印章等物，係經上訴人同意，上訴人主張其未授權使用云云
    ，並非可採。
  4.按土地及建物買賣，應繳納土地增值稅、契稅及地政規費，
    並需支出委請代理辦理之報酬。被上訴人辯稱為節稅之故，
    向上訴人購買後，未辦理移轉所有權登記，直接賣予甲○○
    並辦理所有權移轉登記，與常情尚屬相符，應屬可信。本件
    上訴人既已將系爭房地出售予庚○○，雖未辦理所有權移轉
    登記，庚○○將之出售予甲○○，並直接自上訴人名下移轉
    登記予甲○○，究與無權處分之情形有間，庚○○受領價金
    ，並非無法律上之原因，另戊○○○於契約書上係載明代理
    受領價金，顯係代理庚○○收受價金，縱其收受後未交付予
    庚○○，亦與上訴人無涉，對上訴人自無不當得利可言。
  (二)上訴人主張假定被上訴人抗辯上訴人有委任被上訴人處分系
    爭房地，則依委任關係請求被上訴人給付收取之買賣價金云
    云。惟被上訴人係抗辯向上訴人購買系爭房地後，為節稅之
    故，未辦理移轉所有權登記，逕將之轉賣並移轉登記於甲○
    ○，並未抗辯受上訴人委任處分系爭房地，上訴人上開主張
    ，已不足採。又被上訴人否認兩造間有委任關係存在，上訴
    人自應舉證證明兩造有委任關係存在之事實，惟其並未舉證
    證明之，其主張亦非可採。另縱被上訴人購買系爭房地尚積
    欠上訴人買賣價金，甚或如上訴人所稱未給付一半之利潤等
    情，亦屬另一法律關係，要非委任法律關係，上訴人亦不得
    依委任契約關係而為本件之請求，益徵上訴人上開主張，並
    非可採。
  (三)此外，上訴人復未提出其他證據證明被上訴人無權處分系爭
    房地，亦無證據證明兩造間存有委任關係，其以先位以不當
    得利法律關係，備位以委任法律關係，請求被上訴人返還出
    售系爭房地所受領之價金，均屬無據。
六、綜上所述，上訴人主張庚○○無權處分系爭房地，被上訴人
    無法律上之原因受領買賣價金，致其受有損害云云，為不足
    採，被上訴人抗辯上訴人已將系爭房地先出售予渠等等語，
    尚屬可信。從而，上訴人主張本於民法第 179條規定之不當
    得利法律關係，請求庚○○、戊○○○分別給付75萬元、13
     0萬元本息，均為無理由，不應准許；其假執行之聲請亦失
    所附麗，應併予駁回。原審駁回上訴人之請求及假執行之聲
    請，核無不合。上訴意旨指摘原判決不當，求予廢棄改判，
    為無理由，應予駁回。另上訴人以同一聲明，追加依民法第
     541條規定，請求被上訴人給付上開本、息，亦無理由，應
    併予駁回。
七、本件事證已明，兩造其餘攻擊防禦方法及未經援用之證據，
    經審酌後，均無礙前述認定，無一一論述之必要，併予敘明
    。
八、據上論結，本件上訴及追加之訴均為無理由。依民事訴訟法
    第449條第1項、第78條，判決如主文。
中    華    民    國    99    年    5     月    11    日
                    民事第11庭
                        審判長法  官  鄭雅萍
                              法  官  詹文馨
                              法  官  劉坤典
正本係照原本作成。
如不服本判決，應於收受送達後20日內向本院提出上訴書狀，其
未表明上訴理由者，應於提出上訴後20日內向本院補提理由書狀
（均須按他造當事人之人數附繕本）上訴時應提出委任律師或具
有律師資格之人之委任狀；委任有律師資格者，另應附具律師資
格證書及釋明委任人與受任人有民事訴訟法第466條之1第1項但
書或第2項（詳附註）所定關係之釋明文書影本。
中    華    民    國    99    年    5     月    11    日
                              書記官  劉育妃
附註：
民事訴訟法第466條之1（第1項、第2項）：
對於第二審判決上訴，上訴人應委任律師為訴訟代理人。但上訴
人或其他法定代理人具有律師資格者，不在此限。
上訴人之配偶、三親等內之血親、二親等內之姻親，或上訴人為
法人、中央或地方機關時，其所屬專任人員具有律師資格並經法
院認為適當者，亦得為第三審訴訟代理人。

司法院資訊處製作；財團法人民間司法改革基金會備份。
